【裁判字號】    92,台上,2421
【裁判日期】    920507
【裁判案由】    貪污
【裁判全文】
最高法院刑事判決                              九十二年度台上字第二四二一號
    上  訴  人  林玉祝
    被      告  甲○○
右上訴人因自訴被告貪污案件，不服台灣高等法院中華民國九十二年二月二十七日第
二審判決（九十二年度上訴字第五九四號，自訴案號：台灣台北地方法院九十二年度
自字第四七號），提起上訴，本院判決如左：
    主  文
上訴駁回。
    理  由
按刑事訴訟法第三百七十七條規定，上訴於第三審法院，非以判決違背法令為理由，
不得為之。是提起第三審上訴，應以原判決違背法令為理由，係屬法定要件。如果上
訴理由狀並未依據卷內訴訟資料，具體指摘原判決不適用何種法則或如何適用不當，
或所指摘原判決違法情事，顯與法律規定得為第三審上訴理由之違法情形，不相適合
時，均應認其上訴為違背法律上之程式，予以駁回。本件原判決維持第一審諭知本件
自訴不受理之判決，駁回上訴人即自訴人林玉祝在第二審之上訴。業已敘明：刑事訴
訟法第三百十九條第一項前段雖規定：犯罪之被害人，得向法院提起自訴。惟該條文
所定得提起自訴之人，係限於因犯罪而直接被害之人。公務員圖利罪之保護法益，為
公務員對國家服務之忠信規律及國家之利益，縱其犯罪結果，於私人權益不無影響，
但其直接被害者仍為國家法益，而非私人權益。是以私人因公務員之圖利行為致受有
損害者，屬間接之被害，而非直接被害，自不得提起自訴。本件自訴人指訴被告甲○
○涉犯貪污治罪條例第六條第一項第四款「對於主管或監督之事務，明知違背法令，
直接或間接圖自己或其他私人不法利益，因而獲得利益者」；及第五款「對於非主管
或監督之事務，明知違背法令，利用職權機會或身分圖自己或其他私人不法利益，因
而獲得利益者」之公務員圖利罪。惟該罪保護之法益既係公務員對國家服務之忠信及
國家之利益，自訴人並非該罪之直接被害人，自無許由其以犯罪被害人之地位提起自
訴之餘地。再按不得提起自訴而提起者，應由法院諭知不受理之判決，刑事訴訟法第
三百三十四條亦有明文。第一審適用上開規定，並不經言詞辯論，而為自訴不受理之
判決，依法並無不合，自訴人指摘第一審判決諭知不受理係屬違誤，為無足取，應予
駁回之理由。從形式上觀察，原判決並無違背法令之情形存在。上訴意旨置原判決所
為明白論斷於不顧，專憑其個人之意見，就原判決理由已經詳細說明之事項，漫事爭
執，泛言原判決有適用法則不當之違誤，難認已符合首揭法定之第三審上訴要件。又
查：依刑事訴訟法第三百十九條第一項前段之規定，犯罪之被害人，固得提起自訴，
惟貪污治罪條例第六條第一項第四款及第五款之罪，係侵害國家法益之犯罪，個人自
不得提起自訴。原判決已載明依自訴人自訴之事實，不得提起本件自訴，而維持第一
審所為不受理判決。即本案尚未進入實體審理之程序，則其就自訴人所提主張能證明
被告犯罪之各項證據，自無審酌之必要之理由，原判決並無曲解刑事訴訟法第三百十
九條規定之文義，而有適用法則不當之違法情形。上訴意旨主張：刑事訴訟法第三百
十九條僅規定：犯罪之被害人，得向法院提起自訴。並未明文限制被害人以直接被害
之人為限，原判決將被害人區割為直接及間接被害人，認直接被害人才得提起自訴，
自有違背前開規定；自訴人向盛合建設股份有限公司簽約買受如原判決所載之預售屋
後，發覺基地位在石底層之上，地質為砂岩及頁岩互層，含煤層，塊狀白砂岩，依法
不得核發地下二層、地上九層之高樓建物之建造執照，自訴人於民國八十八年五月二
十七日，當面向時任台北市長之被告陳述，請求應再履勘，被告雖曾裁示「由建管處
人員處理再鑽探」，詎相關官員並未確實處理，自訴人先後委由律師發函催告，被告
仍未依承諾再為地質鑽探，其包庇部屬對於主管或監督之事務，明知違背法令，直接
圖利前開建設公司之不法利益，自屬涉犯貪污治罪條例第六條第一項第四款、第五款
之罪嫌，原判決未依法論科，自有違誤云云，均係就原判決理由已經說明之事項，專
執己見而為爭辯，顯非依據卷內資料執為指摘之適法第三審上訴理由。其上訴違背法
律上之程式，應予駁回。
據上論結，應依刑事訴訟法第三百九十五條前段，判決如主文。
中      華      民      國    九十二    年      五      月      七      日
                              最高法院刑事第十庭
                                  審判長法官  林  增  福
                                        法官  邵  燕  玲
                                        法官  吳  昆  仁
                                        法官  陳  世  雄
                                        法官  惠  光  霞
      右正本證明與原本無異
                                              書  記  官
中      華      民      國    九十二    年      五      月     十三     日


司法院資訊處製作；財團法人民間司法改革基金會備份。
